臺灣高等法院刑事裁定　　　　　　　　　100年度抗字第202號
抗　告　人
即 聲請 人　臺灣新竹地方法院檢察署檢察官
具　保　人　朱育萱
被　　　告　陳婉琳
上列抗告人因被告沒入保證金案件，不服臺灣新竹地方法院99年
度聲字第1361號裁定，提起抗告，本院裁定如下：
    主  文
原裁定撤銷。
具保人朱育萱所繳納保證金新臺幣伍萬元沒入。
    理  由
一、聲請意旨係以：具保人朱育萱因被告陳婉琳違反毒品危害防
    制條例案件，經依臺灣新竹地方法院指定之保證金額新臺幣
    （下同）5萬元，出具現金保證後，將被告停止羈押，茲因
    該被告逃匿，依刑事訴訟法第118條之規定，沒入具保人繳
    納之保證金（98刑保字第53號）等語。
二、原審裁定略以：檢察官固曾以臺灣新竹地方法院當庭所諭知
    之被告限制住居地「新竹縣湖口鄉湖鏡村 230號」該址為送
    達，而因無文書（郵件）所書應送達地址之處所為由遭退回
    ，此有訴訟（行政）文書不能送達事由報告書 1紙可憑，然
    檢察官並未就該址拘提被告，況被告之戶籍已於民國99年12
    月3日遷入新竹市○○路40之1號，此有個人基本資料查詢結
    果 1紙供參，檢察官均未對該址通知被告到案執行，亦未就
    上開戶籍址傳喚、拘提被告，自難認被告係傳、拘無著業已
    逃匿，因而駁回檢察官有關沒入保證金之聲請等語。
三、抗告意旨略以：
  (一)「新竹縣湖口鄉湖鏡村230號」並無該門牌編制，有本署100
    年1月4日公務電話記錄可考，自無從對不存在之地址拘提。
  (二)若該戶籍地址非被告主動申報，而係行政機關本其戶籍管理
    目的，所為之行政措施，則被告主觀上並無設定住所於該地
    之意思，在客觀上亦無設定、居住之行為，自無向該處送達
    之必要，亦難指未向該處（戶政事務所）為傳喚、拘提，不
    得認定被告有逃亡之事實（參臺灣高等法院97年度抗字第89
    2 號刑事裁定）。原審以本署未對被告之戶籍地址新竹市○
    ○路40之 1號即新竹市東區戶政事務所為傳喚、拘提為由，
    認未合法傳喚，而駁回沒入保證金之聲請。然本件已就被告
    先前陳明之地址為送達，即生合法送達之效力，被告之戶籍
    地址雖遭遷移至戶政事務所，此乃行政作業之處置，非被告
    有將戶籍遷至戶政事務所並設定住所於該址之意思。況被告
    亦未向法院為變更其住所、居所或事務所之陳明，本署檢察
    官依被告原陳報之地址為傳喚、拘提仍不獲，而認被告已逃
    匿，洵屬有據。是原審裁定應有違誤，請將原裁定撤銷，更
    為適當合法之裁定等語。
四、經查：
  (一)按具保之被告逃匿者，應命具保人繳納指定之保證金額，並
    沒入之；不繳納者，強制執行；保證金已繳納者，沒入之；
    又前開沒入保證金，以法院之裁定行之，刑事訴訟法第118
    條第1項、第121條第1項定有明文。次按被告、自訴人、告
    訴人、附帶民事訴訟當事人、代理人、辯護人、輔佐人或被
    害人為接受文書之送達，應將其住所、居所或事務所向法院
    或檢察官陳明；前項之陳明，其效力及於同地之各級法院，
    刑事訴訟法第55條第1項、第2項分別定有明文，是依當事人
    陳報之居所送達文書，自屬於法有據。又送達文書，除本章
    有特別規定外，準用民事訴訟法之規定；送達於應受送達人
    之住居所、事務所或營業所行之；送達於住、居所、事務所
    或營業所不獲會晤應受送達人者，得將文書付與有辨別事理
    能力之同居人或受僱人；送達不能依前二條規定為之者，得
    將文書寄存送達地之自治或警察機關，並作送達通知書兩份
    ，一份黏貼於應受送達人住居所、事務所、營業所或其就業
    處所門首，另一份置於該送達處所信箱或其他適當位置，以
    為送達；寄存送達自寄存之日起，經10日發生效力，刑事訴
    訟法第62條、民事訴訟法第136條第1項、第137條、第138條
    第1項、第2項分別定有明文。是合法送達僅須符合對被告之
    之住、居所、事務所、營業所之一處所為送達或補充送達或
    寄存送達之規定，即屬合法傳喚被告，而不以同時對被告之
    住、居所、事務所、營業所等處併為傳喚通知為必要自明。
    而全戶遷離戶籍地，未於法定期間申請遷徙登記，無法催告
    ，經房屋所有權人、管理機關、地方自治機關申請或無人申
    請時，戶政事務所得將其全戶戶籍暫遷至戶政事務所，戶籍
    法第50條第 1項亦有明定。而被告逃匿與否，係屬事實之認
    定，實務上向戶籍地為傳喚、拘提，係因被告以設定住所之
    意思申報其戶籍，即以其外部行為表示有居住在該處所之意
    思，故除其別有陳報外，自應以其戶籍地址為送達處所，以
    究明被告實際所在，據以認定其有無逃匿之事實；若該戶籍
    地址非被告主動申報，而係行政機關本其戶籍管理目的，所
    為之行政措施，則被告主觀上並無設定住所於該地之意思，
    在客觀上亦無設定、居住之行為，自無向該處送達之必要，
    亦難指未向該處（戶政事務所）為傳喚、拘提，不得認定被
    告有逃亡之事實，先予敘明。
  (二)本案被告陳婉琳因違反毒品危害防制條例案件，經臺灣新竹
    地方法院訊問，認提出 5萬元保證金後，得停止羈押，經具
    保人朱育萱於98年7月20日出具現金5萬元之保證金後，將被
    告陳婉琳釋放。嗣被告陳婉琳經審理後，為臺灣高等法院判
    處應執行有期徒刑 9年確定，執行中經臺灣新竹地方法院檢
    察署分別於99年 9月24日、99年9月27日及99年9月27日將執
    行傳票送達先前所陳報之「新竹縣竹東鎮○○街89號」、「
    新竹縣竹東鎮○○路 ○段478號」及「新竹市○區○○路294
    巷27號」住址，皆因未獲會晤本人，亦無受領文書之同居人
    或受僱人，分別寄存送達於竹東派出所、二重派出所及東勢
    派出所，並於99年 9月28日送達於具保人朱育萱，由朱育萱
    之父朱瑞代為收受，是具保人朱育萱亦知悉應偕同被告陳
    婉琳到案，此有送達證書四紙在卷可稽（見原審卷第16至17
    、19頁反面）。被告陳婉琳未依時到庭，臺灣新竹地方法院
    檢察署再於99年11月15日、16日派警前往上開三址拘提，亦
    均無所獲，具保人朱育萱仍未帶同被告陳婉琳到庭或陳報其
    所在，有拘票回執附卷可按（見原審卷第21至23頁反面），
    被告陳婉琳顯於執行中有逃匿之事實，已堪認定。
  (三)原審以抗告人未對被告陳婉琳限制住居地「新竹縣湖口鄉湖
    鏡村 230號」拘提被告，亦未對被告陳婉琳之戶籍地址即新
    竹市○○路40之 1號新竹市東區戶政事務所為傳喚、拘提為
    由，認未合法傳喚，而駁回聲請人沒入保證金之聲請。然「
    新竹縣湖口鄉湖鏡村 230號」並無該門牌編制，有臺灣新竹
    地方法院檢察署公務電話紀錄一紙可參（見本院卷第 9頁）
    ，檢察官自無需亦無法就該址拘提被告；且依首揭說明，本
    件已就被告陳婉琳先前陳明之地址為送達，即生合法送達之
    效力，被告陳婉琳之戶籍地址雖遭遷移至戶政事務所，此乃
    行政作業之處置，非被告陳婉琳有將戶籍遷至戶政事務所並
    設定住所於該址之意思。況被告陳婉琳亦未向法院為變更其
    住所、居所或事務所之陳明，聲請人依被告陳婉琳原陳報之
    地址「新竹縣竹東鎮○○街89號」、「新竹縣竹東鎮○○路
    ○ 段478號」及「新竹市○區○○路294巷27號」為傳喚、拘
    提仍不獲，而認被告陳婉琳已逃匿，洵屬有據。原審法院認
    聲請人未對被告陳婉琳為前開執行通知之送達，而駁回聲請
    人之聲請，容有誤會。
五、綜上所述，本件聲請人業已合法傳喚、拘提被告陳婉琳而不
    獲，被告陳婉琳復未陳明應送達之處所，具保人朱育萱經通
    知亦未偕同被告陳婉琳到庭或陳明其所在，聲請人依首揭規
    定聲請沒入具保人朱育萱所繳納之保證金 5萬元，依法有據
    ，原裁定予以駁回自有違誤。是聲請人執上開事由提起抗告
    指摘原裁定不當，為有理由，應由本院將原裁定撤銷。又本
    件無再發回調查之必要，爰由本院逕行裁定如主文第 2項所
    示。
六、據上論斷，依刑事訴訟法第413條、第118條第1項、第121條
    第1項，裁定如主文。
中    華    民    國    100    年    3    月     1    日
                  刑事第七庭   審判長法  官  陳憲裕
                                     法  官  楊智勝
                                     法  官  游紅桃
以上正本證明與原本無異。
不得再抗告。
                                     書記官  戴伯勳
中    華    民    國   100    年    3     月    2     日